臺灣高等法院高雄分院民事判決　　　　　 95年度上字第189號
上　訴　人　高橋營造有限公司
法定代理人
即　清算人　壬○○
　　　　　　庚○○○
　　　　　　戊○○
　　　　　　己○○
訴訟代理人　辛○○
上　訴　人　乙○○
　　　　　　丙○○
兼上　 1人
訴訟代理人　丁○○
被　上訴人　甲○○○
　　　　　　　　　　　　號
訴訟代理人　鄭曉東律師
　　　　　　魏緒孟律師
上列當事人間請求分割共有物事件，上訴人對於中華民國95年9
月12日臺灣高雄地方法院94年度訴字第2336號第一審判決提起上
訴，本院於96年1月10日言詞辯論終結，判決如下：
    主  文
原判決廢棄。
兩造共有坐落高雄縣鳳山市○○段61地號、建地、面積749 點55
平方公尺土地，分割為：如附圖一所示：編號C 部分面積53點23
平方公尺及編號D 部分面積81點05平方公尺分歸被上訴人甲○○
○取得。編號G 部分面積69點17平方公尺分歸上訴人乙○○取得
。編號E 部分面積159 點05平方公尺及編號B 部分面積44點41平
方公尺分歸上訴人丁○○及丙○○按應有部分各2 分之1 保持共
有。編號F 部分面積203 點46平方公尺分歸上訴人高橋營造有限
公司取得。編號A 部分面積139 點18平方公尺分歸兩造按附表一
所示應有部分比例保持共有。
第一、二審訴訟費用由兩造按附表一所示之比例負擔。
　　事實及理由
一、本件為分割共有物之訴，其訴訟標的對於共同訴訟之各人必
    須合一確定。故上訴人高橋營造有限公司上訴之效力，依民
    事訴訟法第56條第1 項第1 款之規定，應及於未提起上訴之
    其餘原審共同被告乙○○、丙○○、丁○○。爰併列乙○○
    、丙○○、丁○○為上訴人，合先明。
二、被上訴人起訴主張：兩造共有坐落高雄縣鳳山市○○段第61
    地號土地（下稱系爭土地），各人應有部分，如附表一所示
    。又系爭土地並無因物之使用目的不能分割之情形，兩造就
    系爭土地亦無不分割之約定，然無法為協議分割，而系爭土
    地為建地，為方便利用，爰依民法第823 條第1 項、第824
    條第2 項之規定，提起本件分割共有物之訴，聲明求為判決
    (一)依原判決主文第1 項所示分割方案即附圖二所示之分割系
    爭土地。(二)訴訟費用由上訴人負擔。
三、上訴人乙○○、丁○○及陳福來則稱：同意被上訴人所提出
    如附圖二所示之分割方案分割系爭土地等語。另上訴人高橋
    營造有限公司（下稱高橋公司）則以：被上訴人所主張之分
    割方案，與先前之協調並不相同。伊雖同意分割，惟希望如
    附圖二編號A 所示維持共有之土地，寬度可全部擴張為3 公
    尺，因為如不擴張為3 公尺，則分割獲得位於內部土地之人
    ，日後將有糾紛。又如附圖二編號A 所示之土地寬度無法擴
    張為3 公尺，因附圖二編號C 之部分現為空地，故希望附圖
    二編號C 及編號E 、F 其中之一土地分歸上訴人高橋公司所
    有，或將附圖二所示各編號之土地，以抽籤之方式決定應由
    何人分得，較為公平等語，資為抗辯。
四、本件原審對於被上訴人之請求，判決：(一)兩造共有之坐落高
    雄縣鳳山市○○段61 地號、建地、面積749點55平方公尺土
    地，其分割方法即如附圖二所示：編號B 部分面積53點23平
    方公尺及編號C 部分面積73點51平方公尺歸被上訴人所有。
    編號F 部分面積65點28平方公尺歸上訴人乙○○所有。編號
    D 部分面積154 點12平方公尺及編號G 部分面積37點89平方
    公尺歸上訴人丁○○及丙○○按應有部分各2 分之1 保持共
    有。編號E 部分面積192 點01平方公尺分歸上訴人高橋營造
    有限公司所有。編號A 部分面積173 點51平方公尺由兩造按
    如附表一所示之共有比例保持共有。(二)訴訟費用由兩造按附
    表一之比例負擔。上訴人聲明不服，上訴聲明求為判決：(一)
    原判決廢棄。(二)兩造共有之系爭土地、分割為如附圖一所示
    之方案。(三)第一、二審訴訟費用由兩造按附表一所示之比例
    負擔。被上訴人則答辯聲明：同意依附圖一所示之分割方案
    分割系爭土地。
五、兩造不爭執之事項如下，並有系爭土地之土地登記謄本、地
    籍圖謄本各1份、現場照片14張在卷可稽，堪予採信：
  (一)系爭土地為兩造依附表一所示之比例共有。系爭土地無訂立
    不分割之協議，亦無因物之使用目的而不能分割之情形。
  (二)系爭土地如附圖二所示，編號A 部分係通巷代號D 及代號G
    之土地上，有上訴人丁○○及丙○○共有之房屋。編號B 部
    分，有被上訴人所有之房屋。
  (三)本件就系爭土地所為之分割，兩造分歸取得之位置、面積，
    依高雄縣鳳山地政事務所95年12月25日所製作（95年12月7
    日複丈）之成果圖（即附圖一）為依據。
六、按共有人得隨時請求分割共有物，但因物之使用目的不能分
    割或契約訂有不可分割之期限者，不在此限。又共有物之分
    割，依共有人協議之方法行之；分割之方法不能協議決定者
    ，法院得因任何共有人之聲請，以原物分配於各共有人。民
    法第823 條第1 項、第824 條第1 項第1 款分別定有明文。
    查被上訴人主張系爭土地為兩造所共有，應有部分詳如附表
    一所示。而系爭土地並無因物之使用目的不能分割之情形，
    兩造間亦無不分割之約定，然無法為協議分割等情，業據被
    上訴人提出系爭土地之土地登記謄本1 份為證，且為上訴人
    所不爭執，自堪信為真實。是依上開規定，被上訴人訴請分
    割系爭土地，即屬有據，應予准許。
七、系爭土地如附圖二所示：編號A 部分，原係存於該系爭土地
    上之通巷，而編號D 及編號G 部分之土地上，則有上訴人丁
    ○○及丙○○共有之房屋，編號B 部分則有被上訴人所有之
    房屋等事實，業經原審及本院勘驗現場屬實，製有現場圖、
    勘驗筆錄在卷可參，並有現場照片14張附於原審卷足憑（見
    原審卷第52頁至第54頁、第66頁至第72頁、本院卷第34頁、
    第35頁）。而兩造均表示同意附圖二所示，編號A 部分之通
    巷由兩造保持共有，以供通行之用。另上訴人丁○○及丙○
    ○均同意分割後，就其2 人取得部分仍保持共有（見原審卷
    第64頁、第144 頁、第175 頁、第181 頁）。又兩造經協商
    均同意就系爭土地如附圖二所示編號A 部分通巷之寬度，於
    東西向部分（即編號B 與G 、F 、C 間）為2.2 米於南北向
    部分（即C 、F 、D 、E 間）為2.5 米（見本院卷第57頁、
    第58頁）。本院爰審酌系爭土地之使用現況，房屋之保留、
    通巷之留存，兩造就其寬度之共識，及整體經濟效用，並兩
    造表示就該通巷維持共有，另上訴人丙○○、丁○○表示就
    其2 人取得部分仍保持共有之意思，參以兩造經本院予以協
    商後均表示願就系爭土地為之分割，其分歸取得之位置、面
    積，依高雄縣鳳山地政事務所95年12月25日所製作（95年12
    月7 日複丈）之成果圖（即附圖一）為依據等事實（第82頁
    、第93頁），而認應採附圖一所示之分割方法，對兩造始為
    公平合理，爰將系爭土地予以分割如主文第2項所示。
八、綜上所述，本件應以附圖一所示之分割方法為適當。上訴意
    旨指摘原審依附圖二所為之分割方法未洽，求予廢棄，為有
    理由，爰由本院將原判決廢棄，並改判如主文第2 項之所示
    。
九、據上論結，本件上訴為有理由，依民事訴訟法第450 條、第
    80條之1、第85條第1項但書，判決如主文。
中　　華　　民　　國　　96　　年　　1 　　月　　24　　日
                            民事第三庭
                                審判長法官   張國彬
                                法      官   楊富強
                                法      官   吳登輝
以上正本證明與原本無異。
如對本判決上訴，須於判決送達後20日內向本院提出上訴狀，其
未表明上訴理由者，應於上訴後20日內向本院提出上訴理由書（
均須按他造當事人之人數附繕本）。上訴時應提出委任律師或具
有律師資格之人之委任狀，並依附註條文規定辦理。
中　　華　　民　　國　　96　　年　　1 　　月　　29　　日
　　　　　　　　　 　 　　　　　書  記  官　 張明賢
附註：
民事訴訟法第466條之1：
對於第二審判決上訴，上訴人應委任律師為訴訟代理人，但上訴
人或其法定代理人具有律師資格者，不在此限。
上訴人之配偶、3 親等內之血親、2 親等內之姻親，或上訴人為
法人、中央或地方機關時，其所屬專任人員具有律師資格並經法
院認為適當者，亦得為第三審訴訟代理人。第1 項但書及第2 項
情形，應於提起上訴或委任時釋明之。
臺灣高等法院高雄分院95年度上字第189號  附表一：
┌───────────────────────┐
│土地坐落：高雄縣鳳山市○○段61地號            │
├──────┬────────────────┤
│共有人姓名  │應有部分比例（即應負擔訴訟費用之│
│            │比例）                          │
├──────┼────────────────┤
│甲○○○　  │300分之66             　　      │
├──────┼────────────────┤
│丁○○      │6分之1（50/300）                │
├──────┼────────────────┤
│丙○○      │6分之1（50/300）                │
├──────┼────────────────┤
│乙○○      │300分之34                       │
├──────┼────────────────┤
│高橋營造有限│6分之2（100/300）               │
│公司        │                                │
└──────┴────────────────┘
                                                  A
